# 중회귀 모형 적합 {#sec-multiple-01}



```{r warning=FALSE, echo=FALSE, message=FALSE}
knitr::opts_chunk$set(echo = TRUE, warning=FALSE, message=FALSE)
source(here::here("common", "_common.R"))
source(here::here("common", "_preprocess.R"))
```


## 예제 3.3 자료 


예제 3.3에 나온  중고차 가격자료를 이용한 R 실습입니다. 


```{r}
head(usedcars)
```


### 산점도 행렬 
```{r}
pairs(usedcars)
```

## 중회귀 모형의 적합

```{r}
fit0 <- lm(price ~ year + mileage + cc + automatic, usedcars)
```

계획행렬은 다음과 같이 구할 수 있다.

```{r}
model.matrix(fit0)
```

`fit0` 에 저장된 결과를 다음과 같이 함수   `str`을 이용하여 볼 수 있다.

```{r}
str(fit0)
```

### 회귀계수의 추정과 결정계수 

함수 `summary` 는 각 계수의 추정값과 가설 $H_0: \beta_i=0$에 대한 t-검정 결과를 보여준다.
또한 결정계수 $R^2$도 구해준다.

```{r}
summary(fit0)
```

각 회귀 계수에 대한 신뢰구간은 함수 `confint`로 구할 수 있다.

```{r}
confint(fit0)
```


### 분산분석 

```{r}
anova(fit0)
``` 


### 예측값

반응변수에 대한 예측값 $\hat {\pmb y} = \pmb X \hat {\pmb \beta}$는 함수 `predict`를 이용한다.

```{r}
predict(fit0)
```

새로운 자료에 대한 예측값 $\widehat { E(y|x)}$은 다음과 같이 데이터프레임을 만들고 예측한다.

```{r}
nw <- data.frame(year=60, mileage=10000, cc=200, automatic=1)
nw
predict(fit0, newdata=nw, interval="confidence")
```

새로운 관측값에 대항 예측은 다음과 같이 한다. 


```{r}
predict(fit0, newdata=nw, interval="prediction")
```


## 잔차 분석 

```{r}
plot(fit0)
```


### 제곱합의 종류


#### 순차제곱합

순차제곱합은 모형에 들어가는 변수의 순서에 따라서 제곱합이 틀려진다.

다음의 예를 보면 두 모형이 같은 변수들로 적합되지만 순서가 달라지면 순차제곱합이 다르다.
```{r}
model1 <- price ~ year + mileage + cc + automatic
model2 <- price ~ mileage + automatic + cc + year
fit1 <- lm(model1, usedcars)
fit2 <- lm(model2, usedcars)
anova(fit1)
anova(fit2)
```

하지만 회귀계수의 추정량은 동일하다.

```{r}
summary(fit1)
summary(fit2)
```

#### 편제곱합

편제곱합은 다른 변수들로 보정된 제곱합으로 순서에 관계없이 일정하다.패키지 `car` 에 있는 함수 `Anova` 를 사용하면 
편제곱합을 구할 수 있다.

```{r}
Anova(fit1, type="III")
Anova(fit2, type="III")

```


## 부분 F 검정 

배기량(cc)에 대항 계수가 0인지 검정해보자.

$$ H_0: ~ \beta_k =0 $$

하나의 계수에 대한 검정은 분산분석 표의 t-검정으로도 가능하며 결과는 동일하다.

```{r}
fullmodel <- price ~ year + mileage + cc + automatic
reducemodel1 <- price ~ year + mileage + automatic
fitfull <- lm(fullmodel, data=usedcars)
fitreduce1 <- lm(reducemodel1, data=usedcars)
anova(fitreduce1, fitfull)
```


이제 두 개 이상 의 변수에 대하여 부분 F 검정을 해보자. 설명변수 `cc` 와 `automatic`에 대한 계수가 0인지 검정해보자.


$$ H_0: ~ \beta_k = \beta_l = 0 $$


```{r}
reducemodel2 <- price ~ year + mileage
fitreduce2 <- lm(reducemodel2, data=usedcars)
anova(fitreduce2, fitfull)
```


## 선형 가설에 대한 검정 

다음과 같은 선형 가설을  생각자.

$$ H_0: \pmb L \pmb \beta= \pmb 0$$

교과서 예제 4.4 에서 다음과 같은 가설을 고려한다.

$$ H_0: \beta_2=0, \beta_3= 2.5 \beta_4 $$

```{r}
modreduce <- lm(suneung ~ kor + I(2.5*math + sci), data=suneung)
modfull <- lm(suneung ~ kor + eng + math + sci, data=suneung)
anova(modreduce, modfull)
```

위의 검정은 다음과 과 같이 선형행렬 $L$을 정의하고  함수 `car::linearHypothesis`를 이용한 결과와  같다.

$$
H_0: 
\begin{bmatrix}
0 & 0  & 1 & 0 & 0  \\
0 & 0  & 0 & 1 &-2.5 
\end{bmatrix}
\begin{bmatrix}
\beta_0 \\
\beta_1 \\
\beta_2 \\
\beta_3 \\
\beta_4 
\end{bmatrix}
=\pmb 0
$$

```{r}
L <- matrix(c(0,0,1,0,0,0,0,0,1,-2.5),2,5, byrow=TRUE)
L
linearHypothesis(modfull, hypothesis.matrix=L)
```

