# R-실습: 중회귀 모형 적합 {#sec-multiple-01}



```{r warning=FALSE, echo=FALSE, message=FALSE}
knitr::opts_chunk$set(echo = TRUE, warning=FALSE, message=FALSE)
source(here::here("common", "_common.R"))
source(here::here("common", "_preprocess.R"))
```

아래 자료는 @kang2016you 의 예제 3.3에 나온 중고차 가격 자료를 이용한 R 실습입니다.

`regbook` 패키지를 [참고서적 사이트](https://github.com/regbook/regbook)에 따라 설치할 수 있습니다. 
 

## 예제 3.3 자료 

중고차 가격에는 어떠한 변수들이 영향을 주는 걸까? 국내의 중고차 사이트에는 기본적으로 연식, 차종, 색, 도어, 엔진, 배기량, 연료, 주행거리 등의 정보가 올라와 있다. 자료 `usedcars`는 국내 유명 중고차 사이트에서 2007년에 수집한 것으로 가솔린 엔진의 중형차를 대상으로 각 중고차에 대한 가격, 연식, 주행거리, 배기량, 변속기종류를 조사하였다.
예제 3.3에 나온  중고차 가격자료를 이용한 R 실습입니다. 

이 자료는 다음과 같은 열로 구성되어 있다.

- `price` : 가격(만원)
- `year` : 연식(개월)은 현재까지 몇 개월이 지났는지를 계산하였다.
- `mileage` : 주행거리(km)
- `cc`: 배기량(cc)
- `automatic` : 변속기종류. 수동(0), 자동(1).

먼저 자료와 변수의 개수를 알아보고 자료가 어떻게 구성되어 있는지 살펴봅시다.


```{r}
dim(usedcars)
```


```{r}
head(usedcars)
```


### 산점도 행렬 

각 변수간의 산점도를 모두 그려보면 변수들간의 관계를 쉽게 파악할 수 있다.

```{r}
pairs(usedcars)
```

## 중회귀 모형의 적합

중고차의 가격을 예측하기 위한 중회귀 모형을 적합해보자. 반응변수는 `price`($y$)이고 설명변수는 `year`($x_1$), `mileage`($x_2$), `cc`($x_3$), `automatic`($x_4$)이다. 

$$ \text{price} = \beta_0 + \beta_1 \text{year} + \beta_2 \text{mileage} + \beta_3 \text{cc} + \beta_4 \text{automatic} + \epsilon $$

$$ y_i  = \beta_0 + \beta_1 x_{1i} + \beta_2 x_{2i} + \beta_3 x_{3i} + \beta_4 x_{4i} + \epsilon_i $$

중회귀 모형을 적합하느 함수 `lm` 의 결과는  `fit0`에 저장한다. 

```{r}
fit0 <- lm(price ~ year + mileage + cc + automatic, usedcars)
```

계획행렬 $\pmb X$ 은 다음과 같이 구할 수 있다.

```{r}
model.matrix(fit0)
```

`fit0` 에 저장된 결과를 다음과 같이 함수  `str`을 이용하여 볼 수 있다.

```{r}
str(fit0)
```

예를 들어 다음과 같이 회귀계수의 값을 구할 수 있다.

```{r}
fit0$coefficients
```

함수 `lm` 의 결과인 `fit0` 은 `class` 함수를 사용하면 `lm` 객체(object) 라는 것을 알 수 있으며
`lm` 객체에 적용할 수 있는 함수를 찾는방법은 `methods` 함수를 사용하면 된다.

```{r}
class(fit0)
```

```{r}
methods(class=class(fit0))
```
`lm` 객체에 적용할 수 있는 함수는 `summary`, `anova`, `predict`, `plot` 등이 있다.

### 회귀계수의 추정과 결정계수 

함수 `summary` 는 각 회귀계수의 추정값과 가설 $H_0: \beta_k=0$에 대한 t-검정 결과를 보여준다.
또한 결정계수 $R^2$도 구해준다.

```{r}
summary(fit0)
```

위의 결과로 다음과 같은 추정값과 통계량을 알 수 있다.

- `Estimate` : 회귀계수의 추정값
- `Std. Error` : 회귀계수의 표준오차
- `t value` : t-검정 통계량
- `Pr(>|t|)` : p-value
- `Multiple R-squared` : 결정계수 $R^2$
- `Adjusted R-squared` : 수정된 결정계수 $R_{adj}^2$
- `F-statistic` : F-검정 통계량
- `p-value` : F-검정의 p-value
- `Residual standard error` : 오차항의 표준편차에 대한 추정값 ($\sqrt{MSE}= \hat \sigma$)
- `degrees of freedom` : 잔차 제곱합의 자유도 ($n-p$)



각 회귀 계수에 대한 95\% 신뢰구간은 함수 `confint`로 구할 수 있다.

```{r}
confint(fit0)
```


예를 들어 설명변수 `cc` 에 대한 회귀계수의 추정값은 `0.3888` 이며 배기량이 `1cc` 증가할 때 가격은 약 0.4만원, 즉 4000원이 평균적으로 증가한다고 해석할 수 있다.

설명변수 `cc` 에 대한 회귀계수가 0인지 검정하기 위해서는 t-검정 통계량을 구하고 p-value를 구하면 된다. t-검정 통계량은 다음과 같이 주어지며

$$
t_0 = \frac{\hat \beta_3}{SE(\hat \beta_3)} = \frac{0.3888}{0.2022} = 1.923 
$$


p-값은  `0.0659852` 이다. 즉 귀무가설 $H_0: \beta_k =0$ 을 기각할 수 없다. 

참고로 p-value 를 이용하지 않고 t-검정 통계량을 이용하여 유의수준 $\alpha=0.05$에서 검정할 수 있다. 즉, 자유도가 25인 것을 이용하면 기각역  $t_{0.975, 25} = 2.059539$ 이므로 $|t_0| < t_{0.975, 25}$ 이므로 귀무가설을 기각할 수 없다.

```{r}
qt(0.975, 25)
```

회귀계수에 대한 95\% 신뢰구간은 `(-2.763072e-02,  8.052054e-01)` 으로 0을 포함하고 있다. 


이제 모든 설명변수에 대한 F-검정을 해보자. 즉, 모든 설명변수의 계수가 0인지 검정해보자. 즉 귀무가설은 다음과 같다.

$$ H_0: \beta_1 = \beta_2 = \beta_3 = \beta_4 = 0 $$
함수 `summary`  의 결과에서 `F-statistic`의 값을 보면 $F_0=59.21$ 이고 p-value는 `2.184e-12` 이다. 즉 귀무가설을 기각할 수 있다. 즉, 적어도 하나의 설명변수는 반응변수에 영향을 준다고 해석할 수 있다.

참고로 p-value 를 사용하지 않고 F-검정 통계량을 이용하여 유의수준 $\alpha=0.05$에서 검정할 수 있다. 즉, 자유도가 4, 25인 것을 이용하면 기각역 $F_{0.95, 4, 25} = 2.75871$ 이므로 $F_0 > F_{0.95, 4, 25}$ 이므로 귀무가설을 기각할 수 있다.

```{r}
qf(0.95, 4, 25)
```

 
### 예측값

자료에 주어진 각 반응변수에 대한 예측값 $\hat {\pmb y} = \pmb X \hat {\pmb \beta}$는 함수 `predict`를 이용한다.

```{r}
predict(fit0)
```

새로운 자료에 대한 예측값 $\widehat { E(y|x)}$은 다음과 같이 데이터프레임을 만들고 예측한다.

```{r}
nw <- data.frame(year=60, mileage=10000, cc=200, automatic=1)
nw
predict(fit0, newdata=nw, interval="confidence")
```

새로운 자료에 대한 예측값(**반응변수의평균에 대한 예측값**)은 다음과 같이 신뢰구간을 구할 수 있다. 주어진 새로운 설병변수 벡터를 $\pmb x_0$ 라고 하면 예측값은 다음과 같이 구할 수 있다.

$$
\widehat { E(y|x_0)} = \pmb x_0^T \hat {\pmb \beta} 
$$
새로운 예측값에 대한 분산은 다음과 같이 구할 수 있다.

$$
\widehat { Var(E(y|x_0))} = \widehat {Var}(\pmb x_0^T \hat {\pmb \beta} ) = \hat \sigma^2 \pmb x_0^T (\pmb X^T \pmb X)^{-1} \pmb x_0
$$
따라서 95% 신뢰구간은 다음과 같이 구할 수 있다.

$$
\widehat { E(y|x_0)} \pm t_{0.975, n-p} \sqrt{\widehat {Var}(E(y|x_0))}
$$

새로운 관측값에 대한 예측은 다음과 같이 한다. 

```{r}
predict(fit0, newdata=nw, interval="prediction")
```

새로운 관측값은 평균이 아닌 특정한 확률변수의 예측값이다. 즉, 예측값에 대한 불확실성에 대하여 오차항의 분산을 더해주어 
95% 신뢰구간은 다음과 같이 구할 수 있다.

$$
\widehat { E(y|x_0)} \pm t_{0.975, n-p} \sqrt{\widehat {Var}(E(y|x_0)) + \hat \sigma^2}
$$




## 제곱합의 종류

각 설명변수가 반응변수에 미치는 영향을 알아보기 위해서 가각에 대한 제곱합을 구할 수 있다. 각 설명변수에 대한 제곱합은 순차제곱한(sequential sum of squares)과 편제곱합(partial sum of squares)로 구분할 수 있다.

### 순차제곱합

순차제곱합은 모형에 들어가는 변수의 순서에 따라서 제곱합이 틀려진다.

다음의 예를 보면 두 모형이 같은 변수들로 적합되지만 순서가 달라지면 순차제곱합이 다르다.
```{r}
model1 <- price ~ year + mileage + cc + automatic
model2 <- price ~ mileage + automatic + cc + year
fit1 <- lm(model1, usedcars)
fit2 <- lm(model2, usedcars)
anova(fit1)
anova(fit2)
```

하지만 회귀계수의 추정량은 동일하다.

```{r}
summary(fit1)
summary(fit2)
```

#### 편제곱합

편제곱합은 주어진 설명변수가 설명하는 부분을 다른 변수들로 보정된 제곱합으로 순서에 관계없이 일정하다.패키지 `car` 에 있는 함수 `Anova` 를 사용하면 편제곱합을 구할 수 있다.

```{r}
Anova(fit1, type="III")
Anova(fit2, type="III")

```


## 부분 F 검정 

먼저, 하나의 독립변수 배기량(`cc`)에 대한 계수가 0인지 검정해보자.

$$ H_0: ~ \beta_3 =0 $$

배기량이 0일 때의 모형을 `reducemodel1`로 정의하고, 배기량이 0이 아닐 때의 모형을 `fullmodel`로 정의한다. 
두 모형의 결과를 함수 `anova`를 이용하여 비교한다. 

```{r}
fullmodel <- price ~ year + mileage + cc + automatic
reducemodel1 <- price ~ year + mileage + automatic
fitfull <- lm(fullmodel, data=usedcars)
fitreduce1 <- lm(reducemodel1, data=usedcars)
anova(fitreduce1, fitfull)
```
두 모형의 잔차제곱합은 함수 `deviance` 를 이용할 수 있으며 구하면 다음과 같다.

```{r}
deviance(fitfull)
deviance(fitreduce1)
```    

따라서 부분 F-검정 통계량은 다음과 같이 구할 수 있다.

$$
F_0 = \frac{(SSE(R) - SSE(F)) / (df_R - df_F)}{SSE(F) / (df_F)} = \frac{(293331.9-255538.1)/(26-25)}{255538.1/(25)} = 3.6975
$$
$F_0$의 p-value는 `0.06596` 이다. 즉 유의수준 $\alpha=0.05$에서 귀무가설을 기각할 수 없다. 즉 배기량이 0이라는 가설을 기각할 수 없다.
만약 기각역을 사용한다면 $F_{0.95, 1, 25} = 4.241699$ 이므로 $F_0 < F_{0.95, 1, 25}$ 이므로 귀무가설을 기각할 수 없다.

```{r}
qf(0.95, 1, 25)
```

하나의 계수에 대한 부분 F-검정은 앞에서 설명한 t-검정으로도 가능하며 부분 F-검정의 결과와 동일하다. 


::: {.callout-note}

참고로 모형의 잔차제곱합은 `summary` 함수에서 나오는 `Residual standard error`의 제곱에 자유도를 곱한값과 같다.

$$ SSE = \hat \sigma^2 (n-p) = MSE (n-p) $$

:::


이제 두 개 이상 의 변수에 대하여 부분 F-검정을 해보자. 설명변수 `cc` 와 `automatic`에 대한 계수가 0인지 검정해보자.


$$ H_0: ~ \beta_3 = \beta_4 = 0 $$


```{r}
reducemodel2 <- price ~ year + mileage
fitreduce2 <- lm(reducemodel2, data=usedcars)
anova(fitreduce2, fitfull)
```


## 모형의 진단


이제 잔차를 이용하여 등분산성에 대한 진단을 실시해 보자. 아래 그림은 x축에 적합값 $\hat y$를 두고 y축에 잔차를 두고 그린 그림이다. 즉, 잔차는 적합값에 대한 함수로 그린 그림이다. 

잔차가 0을 기준으로 하여 고르게 분포되어 있는지 확인한다. 즉, 잔차가 적합값에 대하여 독립적이고 등분산성을 만족하는지 확인한다. 
아래 그림에서는 0을 기준으로 특별한 패턴이 보이지 않으므로 등분산성을 만족한다고 볼 수 있다. 
 

```{r}
plot(fitfull, which=1)
```



<!---

## 선형 가설에 대한 검정 

다음과 같은 선형 가설을  생각해 보자.

$$ H_0: \pmb L \pmb \beta= \pmb 0$$

참고도서 예제 4.4 에서 다음과 같은 가설을 고려한다.

$$ H_0: \beta_2=0, \beta_3= 2.5 \beta_4 $$

```{r}
modreduce <- lm(suneung ~ kor + I(2.5*math + sci), data=suneung)
modfull <- lm(suneung ~ kor + eng + math + sci, data=suneung)
anova(modreduce, modfull)
```

위의 검정은 다음과 과 같이 선형행렬 $L$을 정의하고  함수 `car::linearHypothesis`를 이용한 결과와  같다.

$$
H_0: 
\begin{bmatrix}
0 & 0  & 1 & 0 & 0  \\
0 & 0  & 0 & 1 &-2.5 
\end{bmatrix}
\begin{bmatrix}
\beta_0 \\
\beta_1 \\
\beta_2 \\
\beta_3 \\
\beta_4 
\end{bmatrix}
=\pmb 0
$$

```{r}
L <- matrix(c(0,0,1,0,0,0,0,0,1,-2.5),2,5, byrow=TRUE)
L
linearHypothesis(modfull, hypothesis.matrix=L)
```

--->